【裁判字號】    97,消債抗,297
【裁判日期】    971125
【裁判案由】    聲請更生程序
【裁判全文】
臺灣高雄地方法院民事裁定           97年度消債抗字第297號
抗  告  人  甲○○
上列抗告人因聲請更生程序事件，對於中華民國97年8 月29日本
院97年度消債更字第100 號裁定提起抗告，本院裁定如下：
    主  文
抗告駁回。
抗告程序費用新台幣壹仟元由抗告人負擔。
    理  由
一、抗告意旨略以：抗告人甲○○於民國95年與最大債權銀行協
    商成立，並約定每月償還新台幣（下同）14,198元。抗告人
    於定隆科技有限公司（下稱定隆公司）擔任技術員，係以實
    際工作日數給付工資，日薪為1,200 元，如全月出勤天數為
    25、26日，則月薪約30,000～31,200元，惟自96年1 月因近
    農曆春節，雇主要求抗告人待過完年後再上工，故抗告人之
    工作量驟減，又逢農曆春節需大筆開銷，因收入驟減致扣除
    生活必須費用後已無法繳納上開債務，抗告人不得已於96年
    2 月毀諾，故再與安泰商業銀行股份有限公司（下稱安泰銀
    行）進行第二次協商，約定每月償還3,500 元，嗣償還至97
    年2 月間，因近農曆年工作量驟減，當月薪資收入僅有14,0
    00元，迫不得已始再於同年3 月毀諾。又縱認抗告人於96年
    2 月無收入驟減之情事，仍有月薪30,000元，在扣除95 年
    之協商金額14,198元後，僅餘15,802元，以抗告人居住之高
    雄縣依內政部社會司所公布之96年度最低生活費9,509 元，
    除自己每月生活基本開銷外，尚須與抗告人之弟黃天生共同
    扶養雙親黃嘉慶及黃廖足，抗告人每月負擔雙親之部分扶養
    金額為9,509 元（計算式：9,509 ×2 （人）÷2 ＝9,509
    ），是以，抗告人每月之必要支出為19,018元（計算式：9,
    509+9,509 ＝19,018元），即已超過抗告人所能負荷。原裁
    定疏未審酌上情，自有不當，為此爰聲請廢棄原裁定，准抗
    告人更生之聲請等情。
二、按債務人與金融機構協商成立者，不得聲請更生或清算，但
    因不可歸責於己之事由，致履行顯有重大困難者，不在此限
    ；本條例施行前，債務人依金融主管機關協調成立之中華民
    國銀行公會會員辦理消費金融案件無擔保債務協商機制與金
    融機構成立之協商，準用前項之規定，消費者債務清理條例
    （下稱消債條例）第151 條第5 項、第6 項分別定有明文。
    衡諸債之關係係以當事人間之信賴關係為基礎，為社會經濟
    組織之重要支柱，故當事人於以法律行為追求自己之利益之
    際，亦應顧及對方之利益，並考量債權債務在社會上之作用
    ，本於誠實及信用之原則，行使債權及履行債務。是對於已
    陷入經濟上困境之消費者，若任其於惡性循環之債務窘境中
    自生自滅，將衍生嚴重之社會問題，難以維持安定之社會經
    濟秩序，故為兼顧債權人、債務人雙方之利益，對陷於經濟
    上困境之消費者，乃允其於消債條例施行後，得選擇以重建
    型之更生程序或清算型之清算程序清理其債務，藉以妥適調
    整債務人與債權人及其他利害關係人間之權利義務關係，保
    障債權人獲得公平受償，並謀求消費者經濟生活之重建復甦
    機會。惟對於已與金融機構協商成立，或於本條例施行前，
    已依金融主管機關協調成立之中華民國銀行公會會員辦理消
    費金融案件無擔保債務協商機制與金融機構成立協商之債務
    人，若非因不可歸責於己之事由，致履行顯有重大困難，僅
    係為圖謀減免債務，而不為債務之履行，自有違債權契約為
    誠信契約之本旨，故依消債條例第151 條第6 項準用同條第
    5 項前段之規定，不得聲請更生或清算，始能避免肇致道德
    危險。次按債務清償方案成立後，應由債務人按其條件履行
    ，如因事後發生情事變更，在清償期間收入或收益不如預期
    ，致該方案履行困難甚或履行不能，因不可歸責於己，始能
    准許債務人聲請更生或清算，以避免債務人任意毀諾已成立
    之協商，濫用更生或清算之裁判上債務清理程序。從而所謂
    「不可歸責於己之事由」，應係指客觀上聲請人之支出增多
    ，或收入、收益減少，非其成立協商時所能預期，諸如物價
    上漲而成本增加、家屬患病等以致支出增加，或因病無法工
    作、僱佣之公司倒閉或裁員、失業、減薪等以致收入減少，
    均屬之。
三、抗告人於95年6 月間依「中華民國銀行公會會員辦理消費金
    融案件無擔保協商機制」與各該無擔保債權銀行協商成立，
    簽立協議書，並約定抗告人應自95年6 月26日協商成立，自
    分95年7月起，分90 期，按年利率4% 計息，每月清償14,19
    8 元，惟抗告人自96年2 月後實無力再為繳納而毀諾，並有
    協議書及擔保還計畫書、財團法人金融聯合徵信中心個人綜
    合信用報告各1 件在卷可憑（見原審卷第36頁、第37頁、第
    20頁至第23頁），應認真實。嗣經抗告人於安泰銀行再為第
    二次協商，每月償還3,500 元。
四、抗告人雖以前揭情詞主張因收入驟減，致無法繼續履行協商
    條件，係有不可歸責於己之事由存在等情。惟查：
  (一)抗告人自承：伊任職於定隆公司擔任技術員工作，如全月出
    勤25、26日，月薪約3 萬元至3,1200元，於97年1 月份至3
    月份月薪各為30,000元、25,200元、14,000元，平均月薪為
    23,066元，並提出定隆公司員工薪津明細單1 份為憑（見本
    卷第6 頁）。
  (二)按直系血親相互間互負扶養之義務，負扶養義務者有數人，
    而其親等同一時，應各依其經濟能力分擔義務。次按受扶養
    權利者，以不能維持生活而無謀生能力者為限。前項無謀生
    能力之限制，於直系血親尊親屬不適用之。因負擔扶養義務
    而不能維持自己生活者，免除其義務。但受扶養權利者為直
    系血親尊親屬或配偶時，減輕其義務。民法第1114條第1 款
    、第1115條第3 項、第1117條第1 項、第2 項、第1118條分
    別定有明文。查抗告人經原審於97年5 月21日通知補正其雙
    親黃嘉慶及黃廖足之綜合所得稅資料清單及財產歸屬證明，
    卻迄未補正，是抗告人雙親是否有不能維持生活情事，而符
    合受扶養之要件，殊非無疑；又縱認黃嘉慶及黃廖足有不能
    維持生活之情事，依抗告人所陳報之家系表（見原審卷第45
    頁），黃嘉慶及黃廖足之扶養義務人共有4 名，抗告人復未
    舉證證明其他扶養義務人有何不能負擔扶養義務之情事，自
    應由4 位扶養義務人平均分擔黃嘉慶及黃廖足之扶養費用，
    準此，依內政部公告之97年度高雄縣最低生活費用為每人每
    月9,829 元計算，抗告人每月應負擔其雙親之部分扶養費用
    為4,914 元（計算式：9,829 ×2 ÷4 ＝4,914 元），再加
    計抗告人每月應支出之必要生活費用，則抗告人每月應支出
    之生活費用總計為14,743元（計算式：9,829+4,914 ＝14,7
    43）。從而，抗告人於毀諾時即97年1 月份至3 月份平均月
    領薪資23,066元扣除抗告人上開每月應支出之必需生活費用
    後，應有餘款8,323 元（計算式：23,066元－14,743元＝8,
    323 元），是抗告人顯尚有餘裕可支付第2 次協商每月應償
    還之3,500 元，遑論再依抗告人自承目前每月薪資收入約為
    30,000～31,200元計算，足證抗告人主張其因薪資短減而無
    力繼續履行協商條件云云，委無可信。
五、綜上所述，抗告人並未能舉證證明其自97年 3月起有何不可
    歸責於己，致履行協商顯有重大困難之事由存在，核與消債
    條例第151 條第5 項規定之聲請更生要件有間，原裁定據此
    駁回抗告人更生之聲請，於法並無違誤，抗告意旨猶執前詞
    ，指摘原裁定不當，為無理由，應予駁回。
六、據上論結，本件抗告為無理由，依消費者債務清理條例第15
    條，民事訴訟法第495 條之1 第1 項、第449 條第1 項、第
    95條、第78條，裁定如主文。
中    華    民    國    97    年    11    月    25    日
                    民事六庭  審判長法  官  李昭彥
                                    法  官  賴文珊
                                    法  官  鄭凱文
以上正本係照原本作成。
本裁定不得再抗告。
中    華    民    國    97    年    11    月    26    日
                                    書記官  張家瑜


司法院資訊處製作；財團法人民間司法改革基金會備份。
